ACORDAO-COMPLETO-2359296

ACÓRDÃO 1551/2019 ATA 24/2019 - PLENÁRIO

VISTOS, relatados e discutidos estes autos de representação, com pedido de cautelar suspensiva, formulada pela RC Restauração e Construções Eirelli sobre os indícios de irregularidade na Concorrência nº 2/2018 promovida pela Superintendência do Instituto do Patrimônio Histórico e Artístico Nacional no Estado de Pernambuco (Iphan-PE) com vistas à subsequente contratação dos serviços de conservação e restauração nos componentes artísticos (bens) integrados e aplicados à Igreja de São Pedro dos Clérigos em Recife – PE sob o valor máximo estimado de R$ 5.593.799,52;
ACORDAM os Ministros do Tribunal de Contas da União, reunidos em Sessão do Plenário, ante as razões expostas pelo Relator, em:
9.1. conhecer da presente representação, por atender aos requisitos legais e regimentais de admissibilidade, para, no mérito, considerá-la parcialmente procedente;
9.2. considerar prejudicado o pedido de cautelar suspensiva, por perda de objeto;
9.3. determinar, nos termos do art. 43, I, da Lei nº 8.443, de 1992, e do art. 250, II, do RITCU,  que a Superintendência do Instituto do Patrimônio Histórico e Artístico Nacional no Estado de Pernambuco adote as seguintes medidas:
9.3.1. promova a anulação da Concorrência Pública nº  2/2018, com todos os atos decorrentes, em face das irregularidades apontadas nestes autos e, especialmente, da inclusão de cláusula excessiva, impertinente e carente de fundamentação legal ou normativa, nos itens 6.2.7 e 6.5.1.2, entre outros, do edital, tendendo a comprometer injustificadamente a competitividade do certame, em afronta, assim, ao art. 3º, § 1º, I, da Lei nº 8.666, de 1993;
9.3.2. promova a exclusão das aludidas cláusulas restritivas no edital, além da atualização do valor de referência para o enquadramento como microempresa e empresa de pequeno porte, nos termos da Lei Complementar nº 123, de 2006, com a redação da Lei Complementar nº 155, de 2016, diante do eventual interesse de lançamento do novo processo licitatório com o objeto idêntico ou semelhante ao objeto da Concorrência nº  2/2018;
9.3.3. informe o TCU, no prazo de até 2 (dois) dias úteis após a superveniente publicação do correspondente edital, sobre o andamento do novo processo de licitação com o objeto idêntico ou semelhante ao objeto da Concorrência nº  2/2018, para o consequente acompanhamento pela unidade técnica;
9.4. determinar que a unidade técnica adote as seguintes medidas:
9.4.1. envie a cópia deste Acórdão, acompanhado do Relatório e da Proposta de Deliberação que o fundamenta, à representante, para ciência, e ao Iphan-PE, para ciência e adoção das providências cabíveis; e
9.4.2. arquive o presente processo, nos termos do art. 169, V, do RITCU, sem prejuízo de promover o monitoramento da determinação prolatada pelo item 9.3.1 deste Acórdão, ficando a unidade técnica dispensada de promover o monitoramento das demais determinações prolatadas por este Acórdão.

Representação sobre os indícios de irregularidade em concorrência promovida com vistas à subsequente contratação de serviços de conservação e restauração nos componentes artísticos (bens) integrados e aplicados da Igreja de São Pedro dos Clérigos em Recife - PE. Análise de oitiva.

Superintendência do Instituto do Patrimônio Histórico e Artístico Nacional no Estado de Pernambuco (Iphan-PE).

3. Representante: RC Restauração e Construções - Eirelli (CNPJ 05.959.628/0001-32).

13.1. Ministros presentes: José Mucio Monteiro (Presidente), Benjamin Zymler, Aroldo Cedraz, Raimundo Carreiro e Ana Arraes.
13.2. Ministros-Substitutos convocados: Augusto Sherman Cavalcanti e Marcos Bemquerer Costa.
13.3. Ministros-Substitutos presentes: André Luís de Carvalho (Relator) e Weder de Oliveira.

ANDRÉ DE CARVALHO

Trata-se de representação, com pedido de cautelar suspensiva, formulada pela RC Restauração e Construções Eirelli sobre os indícios de irregularidade na Concorrência nº 2/2018 promovida pela Superintendência do Instituto do Patrimônio Histórico e Artístico Nacional no Estado de Pernambuco (Iphan-PE) com vistas à subsequente contratação dos serviços de conservação e restauração nos componentes artísticos (bens) integrados e aplicados à Igreja de São Pedro dos Clérigos em Recife – PE sob o valor máximo estimado de R$ 5.593.799,52.
Após a análise final do feito, o auditor federal da SecexTrabalho lançou o seu parecer à Peça 45, com a anuência do dirigente da unidade técnica (Peça 46) , nos seguintes termos:  
	“ (...) Alega a empresa representante que cláusulas com exigências indevidas constantes do instrumento convocatório teriam comprometido o caráter competitivo do certame, quais sejam (peça 5, p. 6-12) : 
	‘6.2.7. Para o exercício de atividade de construção de obras civis, classificada como potencialmente poluidora ou utilizadora de recursos ambientais, conforme Anexo II da Instrução Normativa Ibama 31, de 3/12/2009: Comprovante de Registro no Cadastro Técnico Federal de Atividades Potencialmente Poluidoras ou Utilizadoras de Recursos Ambientais, acompanhado do respectivo Certificado de Regularidade válido, nos termos do artigo 17, inciso II, da Lei 6.938 de 1981 e da Instrução Normativa Ibama 31, de 3/12/2009 e legislação correlata.
	(...) 6.5.1.2. Atestado (s) /Declaração (s) de capacidade técnico-operacional fornecida por pessoa jurídica de direito público ou privado, comprovando que a Empresa e o Responsável Técnico tenham executado obras/serviços de conservação e restauração de bem cultural móvel e/ou integrado protegido por legislação federal, estadual ou municipal. Caso o atestado não tenha sido emitido por órgão oficial de preservação, o mesmo deverá ser certificado por meio de declaração/atestado emitido pelo mesmo, independentemente de ser esse o contratante dos serviços. O atestado/declaração deverá comprovar sua aptidão para desempenho de atividade pertinente e compatível com as características do objeto deste Edital, não se admitindo atestado (s) de fiscalização de obras/serviços, cuja parcela de maior relevância técnica e de valor significativo é (são) a (s) seguinte (s) :
	a) Douramentos (execução/reintegração) madeira, com no mínimo 174,00 m2, que corresponde a aproximadamente 50% (cinquenta por cento) do quantitativo previsto;
	b) Policromias (reintegração) cantaria, com no mínimo 223,00 m2, que corresponde a aproximadamente 50% (cinquenta por cento) do quantitativo previsto;
	c) Policromias (execução/reintegração) madeira, com no mínimo 55,00 m2, que corresponde a aproximadamente 50% (cinquenta por cento) do quantitativo previsto.
	(...) 6.5.1.4. Para atendimento das exigências relacionadas no subitem 1.2, entende-se por órgão oficial de preservação o IPHAN, o IBRAM, os órgãos estaduais e municipais que comprovem habilitação para execução de intervenções de restauração em bens culturais móveis e integrados.
	A equipe mínima necessária para a realização das atividades previstas no objeto deste edital deverá atender aos seguintes critérios: a) Restaurador: profissional de nível superior com graduação ou especialização em conservação e restauro de bens culturais móveis e integrados, com títulos comprovados por declaração da instituição de ensino superior. Apresentação de documentação que comprove experiência em fiscalização, coordenação e/ou execução de serviços de conservação e restauração do mesmo tipo de objeto deste Edital; b) Engenheiro Químico: profissional de nível superior com experiência em conservação e restauro de bens culturais móveis e integrados. Apresentação de documentação que comprove experiência profissional em conservação e restauração do mesmo tipo de objeto deste Edital; c) Engenheiro Agrônomo: profissional de nível superior e especialista em insetos xilófagos, com títulos comprovados por declaração da instituição de ensino superior. Apresentação de documentação que comprove experiência profissional; d) Ajudantes de Restauração: profissionais de nível médio, com comprovada experiência profissional em conservação e restauração do mesmo tipo de objeto deste Edital; e) Fotógrafo; f) Mestre Marceneiro de Restauração; g)  Ajudante de Carpinteiro; h) Almoxarife.
	(...) 8.4. Como condição para a aplicação do tratamento diferenciado, a Comissão poderá consultar o Portal da Transparência do Governo Federal (www.portaldatransparencia.gov.br) , seção ‘Despesas – Gastos Diretos do Governo – Favorecido (pessoas físicas, empresas e outros) ’, para verificar se o somatório dos valores das ordens bancárias recebidas pela ME/EPP/COOP, no exercício anterior, extrapola o limite de R$ 3.600.000,00 (três milhões e seiscentos mil reais) , previsto no artigo 3°, inciso II, da Lei Complementar 123 de 2006, ou o limite proporcional de que trata o artigo 3°, §2° do mesmo diploma, em caso de início de atividade no exercício considerado’.
2. 	A empresa autora da presente Representação apresentou as seguintes considerações quanto aos itens destacados do Edital em comento:
2.1. Item 6.2.7 – A Representante alega que o objeto licitado não guarda nenhuma relação com as obras civis listadas no Anexo II da Instrução Normativa Ibama 31/2009, sendo a documentação exigida nesse item totalmente desarrazoada, tendo a empresa requerido sua exclusão. Afirma ainda que a comissão de licitação declarou em parecer que a referida documentação constante do edital publicado não era exigível na licitação em tela, mas uma ‘abundância que não prejudica o certame e não é obrigatória a sua exclusão’. A Representante questiona a utilização de modelos de editais sem adequação ao caso concreto, atribuindo-se a interpretação a cada licitante, com potencial comprometimento à competitividade (peça 1, p. 5-6) .
2.2. Item 6.5.1.2 – A Representante questiona a exigência de que o atestado/declaração de capacidade técnico-operacional seja certificado por órgão oficial de preservação. Com fundamento em diversas remissões legais e jurisprudenciais, entende a Representante que não é competência do IPHAN a emissão de registro/declaração/atestação de atestado de capacidade técnica subscrito por ente contratante que não seja órgão oficial, o que equivale ‘à decretação de morte’ de todos os atestados fornecidos por pessoas jurídicas de direito privado, posto que o Iphan não teria competência para chancelar esses atestados, conforme comprovado por requerimento dirigido ao Iphan/BA (peças 12-14) . Acrescenta, com fundamento em remissões legais e jurisprudenciais, que somente o atestado técnico-profissional deve ser registrado no CREA, e não o atestado técnico-operacional, para o qual tampouco cabe, no seu entender, a exigência de certificação por órgão oficial de preservação (peça 1, p. 7-14) .
2.3. Item 6.5.1.2, alíneas ‘a’, ‘b’ e ‘c’ – A Representante considera equivocada a classificação de douramentos e policromias em madeira e cantaria como parcelas técnicas de maior relevância no edital, a ponto de se exigir metragem mínima, posto que os serviços a serem contratados são a restauração e conservação dos bens integrados à Igreja de São Pedro dos Clérigos, sendo o douramento e a policromia apenas etapas desses serviços. A Representante se reporta ao artigo 37, inciso XXI da Constituição Federal e ao artigo 3°, § 1°, inciso I da Constituição Federal para concluir que a exigência de metragem mínima para douramento e policromia ‘é flagrante restrição ao caráter competitivo do certame, sem qualquer relevância técnica’. Para corroborar o caráter restritivo da exigência, menciona a Representante que na sessão do dia 29/11/2018 compareceram apenas duas empresas, contra uma média de participação de seis/sete em licitações de outras Superintendências do IPHAN. Afirma ainda que a documentação apresentada por essas duas empresas demonstra que as mesmas não possuem capacitação técnica para executar o objeto licitado, e que a eventual habilitação de uma delas poderá configurar direcionamento do certame (peça 1, p. 14-22) .
2.4. Item 6.5.1.4 – Com relação à equipe mínima de que trata este item, argumenta a Representante que não se especifica o momento de sua apresentação, e que seria absurdo ter que indicar alguns dos profissionais relacionados para fins de habilitação. Pondera ainda que a exigência de que a equipe contenha engenheiro químico e engenheiro agrônomo restringe o caráter competitivo do certame, posto que tais profissionais ‘não guardam qualquer correspondência com o objeto licitado’. Menciona ainda editais de três Superintendências distintas, acostados às peças 17, 19 e 21, que teriam objetos semelhantes ou idênticos, onde não foram exigidos profissionais de engenharia química e engenharia agronômica (peça 1, p. 22-24) .
2.5. Item 8.4 – A Representante aponta que o limite de faturamento para se enquadrar como ME/EPP é estabelecido neste item em R$ 3.600.000,00, quando a nova redação do artigo 3°, inciso II, da Lei Complementar 123/2006 dada pela Lei Complementar 155/2016 estabelece como limite de faturamento o valor de R$ 4.800.000,00. Pleiteia assim a impugnação do item e sua republicação com o valor correto.
HISTÓRICO
3.	A instrução à peça 37 procedeu ao exame inicial da presente Representação, tendo concluído com a seguinte proposta de encaminhamento, com a qual se pronunciou de acordo o Titular da Unidade à peça 38:
	‘81.1. conhecer da presente representação, formulada pela empresa RC Restauração e Construções Eirelli (CNPJ 05.959.628/0001-32) , satisfeitos os requisitos de admissibilidade previstos nos arts. 235 e 237, inciso VII, do Regimento Interno deste Tribunal c/c o art. 113, § 1°, da Lei 8.666/1993, e no art. 103, § 1°, da Resolução TCU 259/2014;
	81.2. indeferir o requerimento de medida cautelar formulado pela empresa RC Restauração e Construções Eirelli, tendo em vista a inexistência dos pressupostos necessários para adoção da referida medida; 
	8.1.3. considerar parcialmente procedente a representação formulada pela empresa RC Restauração e Construções Eirelli;
	81.4. com fundamento no art. 7° da Resolução TCU 265/2014, dar ciência à Superintendência do Instituto do Patrimônio Histórico e Artístico Nacional em Pernambuco (Iphan/PE) de que a inclusão em instrumento convocatório de cláusula impertinente ou irrelevante ao específico objeto a ser licitado, a exemplo do item 6.2.7 da Concorrência 2/2018 (Processo Administrativo 01498.900616/2017-57) , afronta o disposto no art. 3°, § 1°, inciso I, da Lei 8.666/1993, a fim de que sejam adotadas medidas internas com vistas à prevenção de ocorrência dessa falha e de outras semelhantes;
	81.5. encaminhar cópia desta instrução à Superintendência do Instituto do Patrimônio Histórico e Artístico Nacional em Pernambuco (Iphan/PE) ;
	81.6. comunicar ao Iphan/PE, bem como à Representante, a decisão que vier a ser adotada nestes autos, informando-os que seu conteúdo pode ser consultado no endereço www.tcu.gov.br/acordaos e que o inteiro teor do acórdão, incluindo o relatório e o voto, pode ser obtido no dia seguinte ao de sua oficialização; e
	81.7. arquivar os presentes autos, nos termos do inciso V do art. 169 do Regimento Interno deste Tribunal’.
4. Em despacho à peça 39, o Ex.mo Sr. Relator discordou do parecer da Unidade Técnica, em vista de indícios de irregularidade pela restrição ao caráter competitivo do certame, já que apenas duas empresas compareceram à sessão de julgamento da Concorrência Pública 2/2018, em 29/11/2018, conforme se verifica na Ata de Abertura constante à peça 27. Entendeu que, antes de se pronunciar sobre a cautelar suspensiva, deveria ser promovida a prévia oitiva das partes para se pronunciarem sobre todas as falhas apontadas, além de apresentar informações atualizadas sobre a etapa do certame e eventual vencedora, com os valores oferecidos na Concorrência em cotejo com o valor orçado e o valor final da adjudicação, entre outros elementos relevantes de convicção. Decidiu por fim o Sr. Relator conhecer da presente Representação, uma vez satisfeitos os requisitos de admissibilidade previstos nos arts. 235 e 237, inciso VII, do Regimento Interno/TCU e no art. 113, § 1°, da Lei 8.666/1993, determinando a esta Secretaria que adotasse as seguintes providências:
	‘7.1. promova a prévia oitiva da Superintendência do Instituto do Patrimônio Histórico e Artístico Nacional em Pernambuco (Iphan/PE) , além da empresa porventura sagrada vencedora no certame, para, no prazo de 5 (cinco) dias úteis, se manifestarem sobre todas as falhas ora apontadas na presente Representação, apontando, ainda, todas as informações adicionais sobre a atual etapa do aludido certame e a eventual vencedora, com os valores oferecidos na aludida Concorrência em cotejo com o valor orçado e o valor final da adjudicação, entre outros relevantes elementos de convicção, nos termos do art. 276, § 2°, do Regimento Interno/TCU;
	7.2. alerte os gestores do Iphan/PE no sentido de que o prosseguimento dos atos ora questionados, antes da manifestação conclusiva do Tribunal, pode resultar na responsabilização dos aludidos agentes públicos, com a imputação de débito e a aplicação de multa legal, caso, no mérito, o TCU venha a concluir pela subsistência da irregularidade na condução do certame; e 
	7.3. envie a cópia do presente Despacho, acompanhado da cópia do parecer da Unidade Técnica e da peça inicial de Representação, à Superintendência do Instituto do Patrimônio Histórico e Artístico Nacional em Pernambuco (Iphan/PE) , além da empresa porventura sagrada vencedora no certame, para facilitar as correspondentes manifestações nos autos’. 
5. Em cumprimento às determinações contidas no despacho do Ex.mo Sr. Relator à peça 39, foi expedido à Sra. Superintendente do Instituto do Patrimônio Histórico e Artístico Nacional em Pernambuco (Iphan/PE) o Ofício 168/2019-TCU-Secex/Trabalho (peças 40-41) . Em resposta, foi encaminhada a este Tribunal o Ofício 105/2019/Iphan-PE-Iphan constante às peças 42-43, o qual se passa a examinar.
EXAME TÉCNICO
6. 	A Sra. Superintendente Substituta do Iphan/PE inicia sua resposta pleiteando a não concessão da medida cautelar requerida pela Representante e, no mérito, a validade do certame. Destaca, preliminarmente, que a legislação reconhece não ser necessário realizar licitação para o restauro de bens culturais tombados, citando como fundamento dispositivos da Lei 8.666/1993 que tratam de dispensa e inexigibilidade de licitação e de serviços especializados – arts. 24, inciso XV; 25, inciso II, §§ 1° e 2°; 13, inciso VII. Acrescenta que o restauro de objetos históricos e artísticos é uma área restrita em função das exigências técnicas para execução de serviços altamente especializados, havendo poucas empresas capacitadas a trabalhar nessa área. Entende assim que o fato de que apenas duas empresas foram habilitadas não é indicativo de restrição à competitividade, observando que foram cumpridas as exigências de publicidade do edital.
7.	Prossegue a Sra. Superintendente Substituta afirmando que as exigências técnicas previstas no edital visam a assegurar que os serviços serão executados preservando os aspectos físicos do bem tombado, sem descaracterizações e mutilações, mantendo ‘os valores que o levaram a merecer o acautelamento federal’. Aduz que as exigências técnicas contidas no edital têm também por objetivo garantir a capacidade técnica da empresa em trabalhos similares. Especificamente quanto aos itens do edital questionados pela Representante, a Sra. Superintendente substituta do Iphan/PE apresenta os seguintes argumentos:
7.1. Item 6.2.7 – Reitera que o dispositivo não é aplicável, ‘pois não se trata de obra civil e gerará baixa quantidade de resíduos’, observando que a Secex/PE ‘reconheceu que a permanência do dispositivo não comprometeu o procedimento licitatório, nem acarretou restrição à competitividade do certame’, e que a recomendação feita por aquela Unidade Técnica teria sido totalmente acatada. 
7.2. Item 6.5.1.2 – Declara que as intervenções em bens tombados devem ser precedidas de autorização dos órgãos de preservação municipal, estadual ou federal, e que somente ‘as entidades de preservação podem atestar que as intervenções foram realizadas em conformidade às normas de preservação, complementando os atestados fornecidos por outras entidades públicas e privadas quanto à tipologia e quantitativo dos serviços executados’. Pondera que, sem tal exigência, corre-se o risco de considerar como experiência intervenções danosas ao patrimônio cultural, em afronta à finalidade institucional do Iphan.
7.3. Item 6.5.1.2 – alíneas – Afirma que o Iphan teria demonstrado que, neste caso, o douramento é relevante em razão das características peculiares do bem cultural, tendo resultado de ‘resultado de uma extensa discussão técnica promovida pelo Iphan, a Arquidiocese de Olinda e Recife e diversos especialistas, inclusive em evento noticiado pela imprensa’, não tendo a Sra. Superintendente juntado qualquer documentação comprobatória dessa extensa discussão técnica noticiada pela imprensa. Acrescenta a Sra. Superintendente Substituta que a Secex/PE havia concluído pela ausência de irregularidade no que diz respeito a este item.
7.4. Item 6.5.1.4 – Declara que o Iphan justificou a necessidade dos profissionais relacionados, e que não foi apontada a razão para suposta restrição à competitividade, já que não havia impedimento para que a Representante contratasse a equipe nos moldes explicitados no edital.
7.5. Item 8.4 – Reconhece que o edital previu um limite desatualizado de valor para enquadramento como micro e pequenas empresas, mas que essa falha formal não teria comprometido a realização do certame. Assinala que a Secex/PE concluiu pela inexistência de prejuízo, ‘recomendando que o Iphan /PE atualize os seus editais, evitando falhas semelhantes, o que foi de pronto acatado’.
8. Informa a Sra. Superintendente Substituta que a Concorrência 2/2018 encontrava-se em fase de julgamento das propostas de preços apresentadas pelas licitantes Estúdio Sarasá Conservação e Restauração S/S Ltda., no valor de R$ 4.415.790,28, e Grifo Diagnóstico e Preservação de Bens Culturais, no montante de R$ 5.498.113,68, propostas essas abaixo do preço estimado pela Administração, que foi de R$ 5.593.030,99. Observa-se que o valor constante do item 2 do edital (peça 5, p. 3) é ligeiramente diferente do ora informado: R$ 5.593.799,52.
9. Por fim, a Sra. Superintendente Substituta considera que o Edital de Concorrência 2/2018 não incorporou regras restritivas, mas tão somente dispositivos que garantem a escolha da melhor proposta e a melhor execução possível para o restauro do bem tombado, e assim requer o arquivamento do feito.
Item 6.2.7 do Edital de Concorrência Pública 2/2018 Iphan/PE 
10. Conforme se verifica no Edital de Concorrência Pública 2/2018 do Iphan/PE acostado à peça 5, p. 5-6, o item 6.2 trata dos documentos relativos à habilitação jurídica, pormenorizados no item 6.2.7 ‘para o exercício de atividade de construção de obras civis, classificada como potencialmente poluidora ou utilizadora de recursos ambientais (...) ’. Já o objeto da licitação encontra-se descrito no item 1.1 do edital: ‘contratação de serviços técnicos especializados de empresa especializada com a finalidade de realizar as intervenções de conservação e restauração nos componentes artísticos (bens) integrados e aplicados da Igreja de São Pedro dos Clérigos, em Recife/PE (...) ’.
11. Ainda que a leitura do objeto da licitação permita deduzir que as exigências contidas no item 6.2.7 não seriam aplicáveis, o fato é que foi incluída no edital uma cláusula não só desnecessária como desarrazoada, provavelmente copiada de algum modelo sem a necessária adequação ao caso concreto, e com potencial para gerar dúvidas nos licitantes. É de se esperar que os documentos oficiais sejam redigidos de forma clara, concisa e objetiva. Observa-se que o item 6.2.7 oferece risco à competitividade do certame, na medida em que uma leitura mais desatenta pode considerar válida a exigência ali contida, configurando afronta ao disposto no artigo 3°, § 1°, inciso I, da Lei 8.666/1993:
	‘Art. 3° (...) 
	§1° É vedado aos agentes públicos:
	I – admitir, prever, incluir ou tolerar, nos atos de convocação, cláusulas ou condições que comprometam, restrinjam ou frustrem o seu caráter competitivo e estabeleçam preferências ou distinções em razão da naturalidade, da sede ou domicílio dos licitantes, ou de qualquer outra circunstância impertinente ou irrelevante para o específico objeto do contrato’.
12. Entende-se, do exposto, assistir razão à Representante ao requerer a impugnação deste item, cumprindo propor, com fundamento no art. 45 da Lei 8.443/1992, que seja determinada ao Iphan/PE a anulação da Concorrência Pública 2/2018, devendo ser retirada a exigência contida no item 6.2.7 do novo instrumento convocatório a ser publicado.
Item 6.5.1.2 do Edital de Concorrência Pública 2/2018 Iphan/PE
13. A exigência de qualificação técnica contida no item 6.5.1.2 do edital (peça 5, p.8) é de atestado ou declaração de capacidade técnico-operacional fornecido ‘por pessoa de direito público ou privado, comprovando que a empresa e o responsável técnico tenham executado obras/serviços de conservação e restauração de bem cultural móvel e/ou integrado protegido por legislação federal, estadual ou municipal’. Exige-se ainda que, ‘caso o atestado não tenha sido emitido por órgão oficial de preservação, o mesmo deverá ser certificado por meio de declaração/atestado emitido pelo mesmo, independentemente de ser este o contratante dos serviços’. 
14. Insurgiu-se a Representante quanto à exigência de que o atestado de capacidade técnico-operacional seja certificado por órgão oficial de preservação, quando não tenha sido por este emitido. Para corroborar seu entendimento de que o Iphan não tem competência par certificar atestado de capacidade técnica emitido por outro contratante, a Representante menciona requerimento dirigido ao Iphan/BA de certificação de atestados emitidos pela Santa Casa de Misericórdia da Bahia e Câmara Municipal de Salvador (peça 12) , e negado por aquele órgão de preservação (peças 13 e14) . Nota-se pelo teor do documento às peças 13-14 que o Iphan/BA, ao indeferir o requerimento formulado pela Representante, alegou, entre outras razões, o seguinte:
	‘Ocorre que, não possuindo o Iphan ou outros órgãos oficiais de preservação funções ou atribuições de entidades de classe, não poderiam certificar atestados, quaisquer que fossem (ainda mais em se tratando de atestado técnico-operacional) , ou declarar sua validade, seja por não ser contratante do serviço, seja por inexistência de competência e de previsão legal para tanto’. 
15. De fato, mediante a leitura da Portaria 420/2010 Iphan, que ‘dispõe sobre os procedimentos a serem observados para a concessão de autorização para realização de intervenções em bens edificados tombados e nas respectivas áreas de entorno’, não se vislumbra competência para que este órgão certifique atestados de capacidade técnico-operacional emitidos por outros entes, mesmo quando se trate de intervenções em bens tombados. Ainda que se afigure razoável a realização de diligências para aferir se a obra ou serviço executado pelo licitante foi considerada adequada pelos órgãos de preservação competentes, consoante argumentado no documento à peça 10, p. 5, entende-se que a exigência de certificação contida no item 6.5.1.2 do Edital de Concorrência 2/2018 – Iphan/PE é não só excessiva como carente de fundamentação legal e normativa, além de comprometer injustificadamente a competitividade do certame, em afronta ao disposto no art. 3°, § 1°, inciso I, da Lei 8.666/1993. 
16. Cumpre propor assim, com fundamento no art. 45 da Lei 8.443/1992, que seja determinada ao Iphan/PE a anulação da Concorrência Pública 2/2018, devendo ser retirada do novo instrumento convocatório a ser publicado a exigência contida no item 6.5.1.2 referente à certificação, por órgão oficial de preservação, do atestado/declaração de capacidade técnico-operacional apresentado pelo licitante.
Itens 6.5.1.2 – alíneas, 6.5.1.4 e 8.4 do Edital de Concorrência Pública 2/2018 Iphan/PE
17. Com relação aos itens em referência, também impugnados pela Representante, conforme razões expostas à peça 1, p. 14-25, cabe propor seja acompanhado o entendimento adotado na instrução anterior, ante as razões expendidas à peça 37, p. 9-13, no sentido de que esses dispositivos não configuram irregularidades que possam ter frustrado a competitividade do procedimento licitatório. Quanto ao item 8.4, conforme também já tratado na instrução anterior à peça 37, trata-se de falha formal quanto ao valor ali referenciado, cabendo propor seja determinado ao Iphan/PE que atualize esse valor nos termos do art. 1° da Lei Complementar 155/2016.
18. Por fim, encontra-se autuado à peça 44 o Ofício 575/2019/COTEC Iphan/PE-Iphan/PE-Iphan, de 6/6/2019, onde é informado que a decisão da CPL sobe a proposta da licitante Estúdio Sarasá havia sido tomada antes do recebimento do ofício deste Tribunal, informação essa inconsistente com o que fora informado por meio do Ofício 105/2019/Iphan-PE-Iphan às peças 42-43. Acrescenta que, em 3/6/2019, foi divulgado o resultado da análise da proposta, abrindo-se prazo para apresentação de recursos. Informa ainda que, ‘por cautela, não será expedida ordem de serviço para início de sua execução até a análise de mérito por esse Tribunal de Contas da União’.
CONCLUSÃO
19. Ante o que foi sintetizado na presente instrução, conclui-se que o Edital de Concorrência Pública 2/2018 Iphan/PE apesenta cláusulas excessivas, desarrazoadas e/ou carentes de fundamentação legal e normativa, que podem ter comprometido injustificadamente a competitividade do certame, e também cláusula com valor de referência desatualizado. Deverá por consequência ser anulada a referida Concorrência, e retiradas do instrumento convocatório que vier ser publicado as disposições impertinentes identificadas na presente instrução, bem como atualizado o valor de que trata o item 8.4 do Edital de Concorrência Pública 2/2018 Iphan/PE.
PROPOSTA DE ENCAMINHAMENTO 
20. Ante todo o exposto, submetem-se os autos à consideração superior, propondo:
20.1. conhecer da presente Representação, formulada pela empresa RC Restauração e Construções Eirelli, CNPJ: 05.959.628/0001-32, uma vez satisfeitos os requisitos de admissibilidade previstos nos artigos 235 e 237, inciso VII, do Regimento Interno/TCU, c/c o art. 113, § 1° da Lei 8.666/1993 e art. 103, §1° da Resolução TCU 259/2014, para considerá-la procedente;
20.2. com fundamento no artigo 45 da Lei 8.443/1992, bem como considerando o disposto no art. 3°, § 1°, inciso I, da Lei 8.666/1993, determinar ao Instituto do Patrimônio Histórico e Artístico Nacional em Pernambuco:
20.2.1. a anulação, no prazo de (15) quinze dias, da Concorrência Pública 2/2018 e todos os procedimentos dela decorrentes;
20.2.2. a promoção das seguintes alterações no novo instrumento convocatório a ser publicado:
20.2.2.1. retirada das exigências contidas no item 6.2.7 do Edital de Concorrência 2/2018, e também no item 6.5.1.2 no que diz respeito à certificação, por órgão oficial de preservação, do atestado/declaração de capacidade técnico-operacional apresentado pelo licitante; e
20.2.2.2. atualização do valor previsto no item 8.4 do Edital de Concorrência 2/2018, nos termos do art. 1° da Lei Complementar 155/2016;
20.3. comunicar à Representante sobre a decisão que vier a ser adotada por este Tribunal;
20.4. determinar à Secretaria de Controle Externo do Trabalho e Entidades Paraestatais que monitore o cumprimento das determinações ora propostas, nos termos do artigo 243 do Regimento Interno do TCU c/c a orientação expedida pela Segecex mediante a Portaria 13/2011”.
É o Relatório.

Tomaz Neto Loiola Souza (34381/OAB-BA).

Não atuou.

REPRESENTAÇÃO COM PEDIDO DE CAUTELAR SUSPENSIVA. CONTRATAÇÃO DE SERVIÇOS DE CONSERVAÇÃO E RESTAURAÇÃO DE COMPONENTES ARTÍSTICOS. OITIVA PRÉVIA. EDITAL COM ALGUMAS CLÁUSULAS RESTRITIVAS À COMPETITIVA DO CERTAME. CONHECIMENTO. PROCEDÊNCIA PARCIAL. DETERMINAÇÃO PARA A ANULAÇÃO DO CERTAME E PARA OS EVENTUAIS AJUSTES NO EDITAL DA NOVA LICITAÇÃO. PREJUÍZO À CAUTELAR SUSPENSIVA EM FACE DA PERDA DE OBJETO. CIÊNCIA. ARQUIVAMENTO. MONITORAMENTO.

REPRESENTAÇÃO (REPR)

Controle Externo do Trabalho e Entidades Paraestatais (SecexTrabalho).

Trata-se de representação, com pedido de cautelar suspensiva, formulada pela RC Restauração e Construções Eirelli sobre os indícios de irregularidade na Concorrência nº 2/2018 promovida pela Superintendência do Instituto do Patrimônio Histórico e Artístico Nacional no Estado de Pernambuco (Iphan-PE) com vistas à subsequente contratação dos serviços de conservação e restauração nos componentes artísticos (bens) integrados e aplicados à Igreja de São Pedro dos Clérigos em Recife – PE sob o valor máximo estimado de R$ 5.593.799,52.
Entendo, preliminarmente, que o TCU deve conhecer da presente representação, por atender aos requisitos legais e regimentais de admissibilidade, sem prejuízo de, no mérito, considerá-la parcialmente procedente, diante dos elementos de convicção até aqui obtidos nos autos.
Para além do chamamento da empresa porventura sagrada vencedora no certame, determinei a prévia oitiva do Iphan-PE para se manifestar sobre todas as falhas apontadas na presente representação, apresentando, ainda, todas as informações adicionais sobre a atual etapa do aludido certame e a eventual vencedora, com os valores oferecidos na aludida concorrência em cotejo com o valor orçado e o valor final da adjudicação, entre outros relevantes elementos de convicção, nos termos do no art. 276, § 2º, do RITCU.
Em sua resposta, o Iphan-PE alegou, em suma, que: (a) poucas empresas estariam capacitadas a realizar os aludidos serviços e, assim, as exigências técnicas no edital teriam o propósito de assegurar a preservação dos aspectos físicos do bem tombado; (b) o item 6.2.7 do edital não seria aplicável, pois não se trataria de obra civil, tendo a unidade técnica reconhecido que a permanência desse item não comprometeria o certame; (c) o item 6.5.1.2 do edital seria necessário para garantir que as intervenções sejam precedidas da autorização pelos órgãos públicos de preservação, em complementação aos atestados fornecidos por outras entidades sobre a adequação dos serviços às normas e características do setor; (d) o item 6.5.1.4 do edital não ensejaria a suposta restrição, já que não subsistiria o suscitado impedimento para a contratação da equipe exigida; e (e) o item 8.4 do edital teria previsto o limite desatualizado para o enquadramento como micro ou pequena empresa, mas essa falha não teria comprometido o certame.
De todo modo, após a análise final do feito, a SecexTrabalho propôs o envio de determinação para a anulação do aludido certame, com todos os procedimentos decorrentes, promovendo a retirada das exigências fixadas pelos itens 6.2.7 e 6.5.1.2 do edital, além da atualização do limite previsto no item 8.4 do edital, nos termos da Lei Complementar nº 155, de 2016. 
Incorporo o parecer da unidade técnica a estas razões de decidir.
O item 6.2.7 do edital não poderia ser mesmo aplicável ao objeto do certame, pois ele trataria de restauração, e não de obra civil, mas a indevida exigência sobre o “exercício de atividade de construção de obras civis, classificada como potencialmente poluidora ou utilizadora de recursos ambientais” pode ter resultado na efetiva exclusão de possíveis empresas interessadas no certame, comprometendo o caráter competitivo da licitação, em afronta ao art. 3º, § 1º, I, da Lei nº 8.666, de 1993.
Pela mesma esteira, a exigência do atestado de capacidade técnico-operacional com a certificação do órgão oficial de preservação, no item 6.5.1.2 do edital, teria comprometido a competitividade do certame, já que, além da aludida certificação não encontrar respaldo legal, ela também não faria parte das competências do Iphan, no âmbito das atividades de autorização para a intervenção em bens edificados tombados, com as respectivas áreas de entorno, nos termos da Portaria nº 420, de 2010.
Por outro lado, as alíneas do item 6.5.1.2 (serviços de maior relevância técnica e valor significativo) e o item 6.5.1.4 (composição da equipe de prestadores de serviços) , além do item 8.4 (limite previsto no artigo 3°, II, da Lei Complementar n° 123, de 2006) , não teriam o potencial de frustrar a competitividade do certame, devendo ser atualizado, contudo, o valor-limite para o enquadramento como ME e EPP, nos termos do art. 3º, II, da Lei Complementar nº  123, de 2006, com a redação dada pela Lei Complementar nº 155, de 2016.
Ao anotar, portanto, que a aludida concorrência estaria com a ordem de serviço suspensa a partir da ciência sobre o andamento do presente feito, entendo que o TCU deve considerar a presente representação parcialmente procedente e, assim, determinar que o Iphan-PE adote as providências cabíveis para a anulação da Concorrência Pública nº 2/2018, com todos os atos decorrentes, além de promover a subjacente correção das falhas anunciadas nestas razões de decidir, diante do superveniente interesse para o lançamento de nova licitação com o mesmo objeto, sem prejuízo de considerar prejudicado o suscitado pedido de cautelar suspensiva, por perda de objeto.
Ante o exposto, pugno pela prolação do Acórdão ora submetido a este Colegiado.
TCU, Sala das Sessões, em 3 de julho de 2019.
Ministro-Substituto ANDRÉ LUÍS DE CARVALHO 
Relator